臺灣臺北地方法院刑事判決　　　　　　　96年度易字第2168號
公　訴　人　臺灣臺北地方法院檢察署檢察官
被　　　告　甲○○
上列被告因詐欺等案件，經檢察官聲請簡易判決處刑（95年度偵
字第25293 號），本院認不宜以簡易判決處刑，改依通常程序審
理，嗣被告於本院準備程序進行中，就被訴事實為有罪之陳述，
經本院告知簡式審判程序意旨，並聽取公訴人及被告之意見後，
改行簡式審判程序審理，判決如下：
    主  文
甲○○連續商業負責人，以明知為不實之事項，而填製會計憑證
，處有期徒刑陸月，如易科罰金，以銀元參佰元即新臺幣玖佰元
折算壹日，減為有期徒刑參月，如易科罰金，以銀元參佰元即新
臺幣玖佰元折算壹日。
    事  實
一、甲○○係於臺北市○○區○○街33號處經營洹南洋酒股份有
    限公司（下稱洹南公司）並擔任該公司負責人，洹南公司並
    加入聯合信用卡中心為特約商店，可提供客戶持信用卡刷卡
    購物，特約商店持客戶簽帳單向付款銀行申請給付刷卡金額
    ，付款銀行將如數給付刷卡金額。詎甲○○明知刷卡購物需
    以實際消費為前提，竟基於以信用卡刷卡假消費而預扣利息
    真借款、填製不實簽帳單據之會計憑證之概括犯意，以及與
    何涵（原名陳何寶蓮）共同意圖為自己不法所有向付款銀
    行請款之概括犯意聯絡，乘何涵需款急迫，連續於民國95
    年1 月14日、16日，在所經營之洹南公司內，分別接受何
    涵持其夫陳秉洋所有之中國信託商業銀行、荷蘭銀行信用卡
    ，以陳何寶蓮名義持卡消費新臺幣（下同）38萬4000元、18
    萬8000元（何涵涉犯詐欺部分業經另案判決確定），甲○
    ○即以購買酒類物品名義刷卡製作簽單，並以該無交易事實
    之消費名目及金額作成簽帳單之會計憑證，向付款銀行請領
    刷卡金額，使付款銀行因而陷於錯誤，交付扣除約定手續費
    後之刷卡金額。甲○○實際分別交付何涵33萬、13萬餘元
    作為借款，而取得日息逾百分之2 之與原本顯不相當之重利
    （以持卡人刷卡當場取得34萬、14萬元，黃涵於請款日後
    約4 日，可由付款銀行取得撥款計算，日息分別為百分之
    2.86【（000000 -000000）÷4 ÷384000﹦2.86% 】、百分
    之6.38【（000000 -000000）÷4 ÷188000﹦6.38% 】。
二、案經臺北市政府警察局大同分局移送臺灣臺北地方法院檢察
    署檢察官偵查後聲請簡易判決處刑。本院認不宜以簡易判決
    處刑，改依通常程序審理，嗣因被告於本院準備程序進行中
    就被訴事實為有罪之陳述，本院改行簡式審判程序審理。
    理  由
一、訊據被告甲○○對上揭事實於本院審理中坦承不諱，核與證
    人何涵、陳秉洋之證述大致相符，並有洹南公司登記公示
    資料、中國信託商業銀行及荷蘭銀行盜刷明細、簽帳單附卷
    可稽。綜上足認被告自白與事實相符，犯行洵堪認定，應予
    依法論科。
二、被告行為後，刑法於九十四年一月七日修正通過，於九十四
    年二月二日公布，並於九十五年七月一日施行。按行為後法
    律有變更者，適用行為時之法律，但行為後之法律有利於行
    為人者，適用最有利於行為人之法律，現行刑法第二條第一
    項訂有明文。此條規定乃與刑法第一條罪刑法定主義契合，
    而貫徹法律禁止溯及既往原則，係規範行為後法律變更所生
    新舊法律比較適用之準據法，是刑法第二條本身雖經修正，
    但刑法第二條既屬適用法律之準據法，本身尚無比較新舊法
    之問題，應一律適用裁判時之現行刑法第二條規定以決定適
    用之刑罰法律。又本次刑法修正之比較新舊法，應就罪刑有
    關之共犯、未遂犯、想像競合犯、牽連犯、連續犯、結合犯
    ，以及累犯加重、自首減輕暨其他法定加減原因（如身分加
    減）與加減例等一切情形，綜其全部罪刑之結果而為比較（
    最高法院九十五年五月二十三日著有九十五年度第八次刑庭
    會議決議可資參照。）合先敘明。經查：
（一）本件被告行為時之刑法第三百三十九條第一項及第三百四
      十四條之法定刑分別為「五年以下有期徒刑、拘役或科或
      併科一千元以下罰金」、「一年以下有期徒刑、拘役或科
      或併科一千元以下罰金」。又依被告行為時之刑法第三十
      三條第五款規定：罰金為（銀元）一元以上。是被告行為
      時應處罰金刑之法定最低刑度部分，經折算為新臺幣後，
      為新臺幣三元以上。而九十五年七月一日公布施行之刑法
      第三十三條第五款規定：罰金為新臺幣一千元以上。就罰
      金刑法定最低刑度部分，比較新、舊法之結果，被告行為
      時之舊法對其較為有利。
（二）被告行為後，刑法第五十六條連續犯之規定，業已刪除，
      此刪除雖非犯罪構成要件之變更，但顯已影響行為人刑罰
      之法律效果，自屬法律有變更，是自應依新法第二條第一
      項規定比較新、舊法。經比較新、舊法結果，被告行為時
      法律即舊法對其較為有利。
（三）再按被告行為後，刑法第五十五條後段之牽連犯規定亦經
      刪除。是於新法修正施行後，被告所為之詐欺取財、重利
      及　填載不實會計憑證之犯行，即須分論併罰。比較新、
      舊法之規定，修正後之規定對於被告較為不利，依刑法第
      二條第一項之規定，自應適用行為時且較有利於被告之法
      律，即刑法第五十五條後段之規定，從較重之一罪予以論
      處。
（四）綜上法律修正前、後之比較，揆諸前揭說明及修正後刑法
      第二條第一項之「從舊從輕」原則，適用修正前之相關刑
      罰法律，對被告較為有利，自應適用修正前刑法規定處斷
      。其餘關於本案之刑法修正，對於被告並不生罪刑輕重之
      實質影響，應不比較逕予適用裁判時法，併此敘明。
三、另被告行為後，商業會計法於九十五年五月二十四日公布施
    行。比較修正前、後之商業會計法第七十一條構成要件均相
    同。但修正前之商業會計法第七十一條之法定刑為「五年以
    下有期徒刑、拘役或科或併科新臺幣十五萬元以下罰金。」
    。而修正後新法第七十一條之法定刑為「處五年以下有期徒
    刑、拘役或科或併科新臺幣六十萬元以下罰金。」，比較新
    、舊法之結果，被告行為之舊法對被告較為有利。是揆諸前
    開刑法第二條第一項前段之規定，本件自應適用被告行為時
    之舊法。
四、按以信用卡刷卡消費時，特約商店必須製作一式二聯或三聯
    不等之簽帳單，其中一聯交持卡人收執，一聯由特約商店留
    存作為內部憑證，三聯式者則另有一聯供特約商店持以辦理
    請款，是簽帳單乃足以證明會計事項發生，並用以造具記帳
    憑證所根據之會計憑證；被告填製不實簽帳單，不論該商店
    是否依規定設置帳簿，均應成立修正前商業會計法第七十一
    條第一款之罪。又被告以銷售名義，檢具簽帳單，隱瞞實際
    之放款行為而辦理請款事宜，使付款銀行因而陷於錯誤，交
    付扣除約定手續費後之刷卡金額，藉以出借持卡人，收取與
    原本顯不相當之重利，係犯刑法第三百三十九條第一項之詐
    欺取財罪、同法第三百四十四條之重利罪及修正前商業會計
    法第七十一條第一款之填製不實會計憑證罪。聲請簡易判決
    處刑書雖漏未論列被告有違反修正前商業會計法第七十一條
    第一款之犯行，惟經蒞庭檢察官於本院審理當庭補充此部分
    犯罪事實及法條，而為被告所坦承，且與起訴之部分具有牽
    連犯之裁判上一罪關係，是為起訴效力所及，本院自得併予
    審理，附此敘明。被告與甲○○就詐欺取財部分有犯意聯絡
    及行為分擔，為共同正犯。被告先後二次詐欺取財、重利及
    填製不實會計憑證犯行，均時間緊接且犯罪構成要件相同，
    顯係基於概括犯意反覆為之，應依連續犯之規定論以一罪，
    並均依法加重其刑。又被告所犯前開詐欺取財、重利及填製
    不實會計憑證三罪間，互有方法結果之牽連犯裁判上一罪關
    係，應從一重之違反修正前商業會計法第七十一條第一款之
    填製不實會計憑證罪處斷。爰審酌被告犯罪之動機、目的、
    手段、品行、智識程度、所生危害，並參酌其犯罪後供承本
    案犯行，態度尚可等一切情狀，量處如主文所示之刑。又修
    正後刑法第四十一條第一項前段關於得易科罰金之折算標準
    ，由「得以一元以上三元以下折算一日」（按：此規定配合
    修正前罰金罰鍰提高標準條例第二條【現已刪除】規定，就
    其原定數額提高為一百倍折算一日，則最高應以銀元三百元
    折算一日，經折算為新臺幣後，應以新臺幣九百元折算為一
    日），提高為「以新臺幣一千元、二千元或三千元折算一日
    」，並刪除「因身體、教育、職業、家庭之關係或其他正當
    事由，執行顯有困難」之條件，是以修正前關於易科罰金之
    折算標準金額較低，自係較為有利，爰併依修正前之規定，
    諭知易科罰金之折算標準。而被告所犯上開罪名之時間係於
    九十六年四月二十四日之前，且無中華民國九十六年罪犯減
    刑條例所定不得減刑之情形，爰依該條例第二條第一項第三
    款、第七條、第九條規定，減其宣告刑二分之一。並諭知易
    科罰金之折算標準。
據上論斷，應依刑事訴訟法第四百五十二條、第二百七十三條之
一第一項、第二百九十九條第一項前段，修正前商業會計法第七
十一條第一款，刑法第二條第一項前段、第十一條前段、第二十
八條、第三百三十九條第一項、第三百四十四條、修正前刑法第
五十五條、第五十六條、第四十一條第一項前段，刑法施行法第
一條之一，修正前罰金罰鍰提高標準條例第二條，現行法規所定
貨幣單位折算新臺幣條例第二條，中華民國九十六年罪犯減刑條
例第二條第一項第三款、第七條、第九條，判決如主文。
本案經檢察官熊南彰到庭執行職務。
中　　華　　民　　國　　96　　年　　9 　　月　　28　　日
　　　　　　　　　刑事第三庭    法　官　胡宗淦
以上正本證明與原本無異。
如不服本判決，應於判決送達後10日內向本院提出上訴狀（應抄
附繕本）。告訴人或被害人如對於本判決不服者，應具備理由請
求檢察官上訴，其上訴期間之計算係以檢察官收受判決正本之日
期為準。
　　　　　　　　　　　　　　　　書記官　張耀鴻
中　　華　　民　　國　　96　　年　　9 　　月　　28　　日
附錄法條：
中華民國刑法第339條
（普通詐欺罪）
意圖為自己或第三人不法之所有，以詐術使人將本人或第三人之
物交付者，處5年以下有期徒刑、拘役或科或併科1千元以下罰金
。
以前項方法得財產上不法之利益或使第三人得之者，亦同。
前二項之未遂犯罰之。
中華民國刑法第344條
（重利罪）
乘他人急迫、輕率或無經驗貸以金錢或其他物品，而取得與原本
顯不相當之重利者，處1年以下有期徒刑、拘役或科或併科1千元
以下罰金。
商業會計法第71條
商業負責人、主辦及經辦會計人員或依法受託代他人處理會計事
務之人員
有下列情事之一者，處 5 年以下有期徒刑、拘役或科或併科新臺
幣 15 萬元以下罰金：
一、以明知為不實之事項，而填製會計憑證或記入帳冊。
二、故意使應保存之會計憑證、會計帳簿報表滅失毀損。
三、偽造或變造會計憑證、會計帳簿報表內容或毀損其頁數。
四、故意遺漏會計事項不為記錄，致使財務報表發生不實之結果
。
五、其他利用不正當方法，致使會計事項或財務報表發生不實之
結果。
